【裁判字號】    98,交聲,2565
【裁判日期】    980820
【裁判案由】    聲明異議
【裁判全文】
臺灣臺中地方法院交通事件裁定        98年度交聲字第2565號
原處分機關  交通部公路總局台中區監理所台中市監理站
異  議  人
即受處分人  甲○○
上列異議人即受處分人因違反道路交通管理處罰條例案件，對於
交通部公路總局台中區監理所台中市監理站民國98年7月30日所
為之裁決（裁監稽違字第裁61-GE0000000號違反道路交通管理事
件裁決書），聲明異議，本院裁定如下：
    主    文
原處分關於裁處甲○○罰鍰逾新台幣壹萬伍仟元部分撤銷。
前項撤銷部分甲○○不罰。
甲○○其餘異議駁回。
    理    由
一、原處分機關略以：異議人即受處分人甲○○（下稱受處分人
    ）騎乘車牌號碼BT5-435號重機車，於民國97年4月19日7時5
    4分許，在台中市○○路140號前，因酒後駕車，經測試呼氣
    酒精濃度達每公升0.60毫克之違規，為台中市警察局第五分
    局北屯派出所依違反道路交通管理處罰條例第35條第1項第1
    款規定予以舉發，本站遂於98年7月30日以裁監稽違字第裁6
    1-GE0000000號裁決書，裁處罰鍰新台幣四萬五千元，並吊
    扣機車駕駛執照十二個月，施以道安講習。受處分人於98年
    7月30日聲明異議，未逾法定期限。罰鍰部分本站係依據台
    灣台中地方法院檢察署中檢惠文字第0951000284號函、交通
    部交路字第0950006986號函示及警方舉發之違規事實裁處；
    且本案緩起訴處分僅「支付國庫緩起訴處分金新台幣三萬元
    」，亦未符道路交通管理處罰條例第35條第8項之裁處等語
    。
二、受處分人則以：本案緩起訴處分已期滿，原處分機關另予裁
    處，有違一事不二罰規定等語，聲明異議。
三、按汽車駕駛人，駕駛汽車經測試檢定酒精濃度超過規定標準
    者，處新台幣一萬五千元以上六萬元以下罰鍰，並當場移置
    保管其車輛及吊扣其駕駛執照一年；因而肇事致人受傷者，
    並吊扣其駕駛執照二年；致人重傷或死亡者，吊銷其駕駛執
    照，並不得再考領。又汽車駕駛人飲用酒類或其他類似物後
    其吐氣所含酒精濃度超過每公升0.25毫克或血液中酒精濃度
    超過百分之0.05以上者，不得駕車，道路交通管理處罰條例
    第35條第1項第1款、道路交通安全規則第114條第2款雖有明
    定。惟一行為同時觸犯刑事法律及違反行政法上義務規定者
    ，依刑事法律處罰之。但其行為應處以其他種類行政罰或得
    沒入之物而未經法院宣告沒收者，亦得裁處之，95年2月5日
    施行之行政罰法第26條第1項亦有明文，其目的在於避免行
    為人承受過度且重複之處罰，即一行為如果發生刑罰法律與
    行政秩序罰競合適用之關係時，基於一事不二罰之法理，經
    由立法程序確立以刑罰優先為原則，此觀諸該條立法理由明
    確揭示「一行為同時觸犯刑事法律及違反行政法上義務規定
    時，由於刑罰與行政罰同屬對不法行為之制裁，而刑罰之懲
    罰作用較強，故依刑事法律處罰，即足資警惕時，實無一事
    二罰再處行政罰之必要。且刑事法律處罰，由法院依法定程
    序為之，較符合正當法律程序，應予優先適用。但罰鍰以外
    之沒入或其他種類行政罰，因兼具維護公共秩序之作用，為
    達行政目的，行政機關仍得併予裁處，故為第一項但書規定
    」等語自明。前揭行政罰法中關於刑事法律處罰優先且不再
    處以行政秩序罰之目的，既係因行為人已接受刑罰而足資警
    惕，並已發生懲罰之作用，無再使行為人陷於雙重處罰之不
    利益，則關於刑事法律處罰之範圍自應採取實質認定，凡刑
    事實體法或程序法中所規定客觀上剝奪行為人生命、自由、
    財產權利，主觀上亦因制裁之嚴厲性、痛苦性，其強度足以
    造成心理強制而間接達成矯正教化目的之處遇手段，皆應納
    入其中，而不以形式上符合刑法第32條至第34條所定主刑及
    從刑種類者為限，始與前揭法律規範之意旨相符。而刑事訴
    訟法第253條之1所指之緩起訴處分，其內容、要件與依刑事
    訴訟法第252條所為之不起訴處分迥異，緩起訴處分為介於
    起訴、與微罪職權不起訴間之緩衝設計，倘檢察官為緩起訴
    處分時依刑事訴訟法第253條之2第1項規定課予被告一定之
    指示或負擔，該指示或負擔雖非刑罰，然實質上已造成行為
    人財產、自由、尊嚴等權利之不利影響，性質上可謂實質之
    制裁，且緩起訴制度雖以特別預防為優先考量，但在具體個
    案決定上，其實亦達到一般預防之作用及報應理念，基於一
    行為不二罰原則，被告既已就其行為受到實質之制裁，自不
    應再因同一行為受到國家之處罰，是雖緩起訴處分之最終使
    被告免於受刑事訴追之效果與不起訴處分相同，但觀諸刑事
    訴訟法第253條之1第1項係於91年2月8日增訂，而行政罰法
    係於94年2月5日公布（公布後一年施行），制定在後之行政
    罰法第26條第2項，僅臚列「不起訴處分或無罪、免訴、不
    受理、不付審理之裁判確定者」，並未將「緩起訴處分」納
    入，應係立法者有意排除，而非法律疏漏。故檢察官為緩起
    訴處分時如已對被告課予指示及負擔，應視為被告已依刑事
    法律受到處罰，不得再科以行政罰鍰為宜。
四、惟若行為人所支付之緩起訴處分金，低於道路交通管理處罰
    條例第92條第3項所訂最低罰鍰基準規定者，依該條例第35
    條第8項之規定，仍應裁決繳納不足最低罰鍰之部分，始為
    適法。因此法院僅得就受處分人已依緩起訴處分為公益捐款
    部分予以撤銷（參照台灣高等法院台南分院97年度交抗字第
    19號、台灣高等法院高雄分院97年度交抗字第184號交通事
    件裁定要旨）。否則如一方面認行為人依檢察官緩起訴處分
    命令而為金錢給付，與受刑事處罰無異，依行政罰法第26條
    之規定，監理機關不得再予裁罰；一方面卻又認此等金錢給
    付不屬於道路交通管理處罰條例第35條第8項所規定之罰金
    ，而無需依該條項規定補繳不足最低罰鍰部分之差額，理由
    顯然矛盾。且緩起訴處分捐款金額低於最低罰鍰基準規定，
    亦有失公平（參照台灣高等法院暨所屬法院97年法律座談會
    刑事類提案第39號法律問題研討結論）。
五、查本件原處分機關認定受處分人騎乘車牌號碼BT5-435號重
    機車，於民國97年4月19日7時54分許，在台中市○○路140
    號前，因酒後駕車，經測試呼氣酒精濃度達每公升0.60毫克
    之違規，為台中市警察局第五分局北屯派出所依違反道路交
    通管理處罰條例第35條第1項第1款規定予以舉發等情，為受
    處分人所不爭執，並有台中市警察局97年4月19日中市警交
    字第GE0000000號舉發違反道路交通管理事件通知單影本附
    卷可稽，堪認為真實。另受處分人因同一酒後駕車行為，業
    經台灣台中地方法院檢察署檢察官以97年度偵字第11210號
    為緩起訴處分，並於97年9月9日，依檢察官指示支付國庫緩
    起訴處分金新台幣三萬元，該緩起訴處分期間已於98年6月
    24日屆滿，有台灣高等法院前案記錄表及受處分人提出之台
    中台灣地方法院檢察署檢察官緩起訴處分書、自行收納款項
    統一收據影本在卷足憑。揆諸前揭說明，本件受處分人所支
    付之緩起訴處分金新台幣三萬元，解釋上應屬道路交通管理
    處罰條例第35條第8項所規定之罰金，原處分機關就此部分
    雖不得再為行政裁罰，惟因本件受處分人為警查獲時呼氣酒
    精濃度達每公升0.60毫克，而其依緩起訴處分命令向公益團
    體捐款金額僅為新台幣三萬元，並未達道路交通管理處罰條
    例第92條第3項所訂最低罰鍰基準規定（依違反道路交通管
    理事件統一裁罰基準表，駕駛人違反道路交通管理處罰條例
    第35條第1項第1款之規定，其吐氣所含酒精濃度超過每公升
    0﹒55毫克以上者，機車之最低罰鍰為新台幣四萬五千元，
    小型車之最低罰鍰為新台幣四萬九千五百元），依該條例第
    35條第8項之規定，尚有須補繳不足最低罰鍰差額部分之情
    形，即原處分機關就行政罰鍰方面，仍得裁處其差額新台幣
    一萬五千元（即最低罰鍰新台幣四萬五千元減受處分人支付
    之緩起訴處分金新台幣三萬元），是受處分人就其已支付緩
    起訴處分金新台幣三萬元部分所為異議，雖非無據而有理由
    ，但其就差額新台幣一萬五千元部分之異議則有未合而無理
    由，自應由本院將原處分關於罰鍰「逾一萬五千元部份」撤
    銷，另為不罰之諭知；至原處分機關所為吊扣受處分人機車
    駕駛執照十二個月，施以道安講習之行政裁罰，因屬行政罰
    法所稱之「其他種類行政罰」，為兼顧維護公共秩序之目的
    ，原處分機關仍得依法予以裁處，受處分人就此部分處分異
    議為無理由，應併與其差額新台幣一萬五千元部分之異議予
    以駁回之。
據上論斷，應依道路交通管理處罰條例第87條第2項，道路交通
案件處理辦法第19條、第20條前段之規定，裁定如主文。
中    華    民    國    98    年    8     月    20    日
                    交通法庭    法  官  鍾堯航
上正本證明與原本無異。
如不服本裁定應於送達後五日內向本院提出抗告狀。
                                書記官  吳淑願
中    華    民    國    98    年    8     月    20    日


司法院資訊處製作；財團法人民間司法改革基金會備份。
